臺灣高等法院臺中分院民事判決　九十三年度家上字第九三號
　　　上　訴　人　甲○○
　　　被上訴人　　乙○○
右當事人間請求確認婚姻關係存在事件，被上訴人對於民國九十三年五月十八日臺灣
臺中地方法院九十三年度字第五三號第一審判決提起上訴，本院於九十三年八月十日
言詞辯論終結，判決如左：
    主  文
上訴駁回。
第二審訴訟費用由上訴人負擔。
    事實及理由
一、被上訴人經合法通知，無正當理由而不到場，核無民事訴訟法第三百八十六條所
    列各款情形，爰依上訴人聲請，由其一造辯論而為判決。
二、被上訴人主張：兩造原係夫妻，於民國（下同）九十年一月四日持離婚協議書同
    至戶政機關辦理離婚登記在案，惟該協議書之製作實係上訴人依報紙上之廣告去
    電請民間專辦離婚之證人前來書寫，斯時僅證人何朝棟前來，協議書上載之另位
    証人徐峰彬早已簽署姓名於上，該二名証人並未於兩造離婚協議時同時在場見聞
    ，亦未曾於事前向被上訴人求証兩造是否真有願意離婚之合意，僅依上訴人之請
    求即擔任兩造離婚協議書之証人。二位証人既不知被上訴人之意思，即不能証明
    雙方確有離婚之協議，不能謂已備法定要件而生離婚之效力，兩造婚姻自屬有效
    ，爰依為確認兩造間之婚姻關係存在之判決。
三、上訴人則以：離婚是伊提議的，被上訴人同意也簽名，伊和被上訴人一起到戶政
    事務所辦理，離婚協議書上的兩位證人伊不認識，伊是看報紙說有幫人家辦理離
    婚的證人，伊打電話去，伊和兩位證人約在戶政事務所對面附近，兩位證人同時
    來，問明伊和被上訴人真的要離婚，要伊和被上訴人先寫好簽名蓋章，他們再簽
    名蓋章，之後伊就和被上訴人去戶政事務所辦理離婚登記，兩造之離婚已具備法
    定要件等語，資為抗辯。（原審為上訴人敗訴之判決，上訴人聲明不服，求為判
    決：(一)原判決廢棄。(二)被上訴人在第一審之訴駁回。被上訴人則求為判決駁回上
    訴。
四、按「確認婚姻成立或不成立」，自字面解釋，雖與「確認婚姻關係存在或不存在
    」尚屬有間，然在實務上，如當事人就兩願離婚是否無效有爭執為原因，而訴求
    確認婚姻關係存在或不存在，亦認屬於民事訴訟法第五百六十八條第一項所謂確
    認婚姻成立或不成立之訴，此細繹最高法院三十三年上字第四八八五號判例意旨
    可以明瞭 (最高法院七十三年度台上字第三三八九號判決要旨參照)。
五、另按確認法律關係之訴，非原告有即受確認判決之法律上利益者，不得提起之；
    確認證書真偽或為法律關係基礎事實存否之訴，亦同，民事訴訟法第二百四十七
    條第一項定有明文。本件被上訴人主張，兩造於九十年一月四日簽訂之離婚協議
    書，因欠缺兩人以上證人之簽名，欠缺離婚之形式要件，依法應屬無效，兩造婚
    姻關係仍然存在，茲因戶籍登記謄本上記載兩造現已離婚，與事實不符，自有提
    起本件確認之訴之利益。
六、本件被上訴人主張兩造原係夫妻，於九十年一月四日簽下離婚協議書，然證人徐
    峰彬、何朝棟二人並未同時在場見聞，即不能證明知悉雙方確有離婚之協議，足
    見證人縱為簽名，仍不能謂已符合離婚需「二人以上之證人」之法定要件等情，
    業據被上訴人提出戶籍謄本、離婚協議書影本乙份為證，並經証人何朝棟到庭証
    稱：「我本身是油漆工，幾年前因為建築業不景氣，我有朋友在做專門當別人證
    人的生意，我朋友因此找我去做證人，卷內之離婚協議書關於『何朝棟』部分是
    我簽名的，我已經忘了是男方還是女方打電話給我，跟我約在大里市戶政事務所
    門口見面，我一個人騎機車去的，離婚協議書是我帶過去的，我去的時候是帶著
    一張空白的離婚協議書，兩造的個人資料以及離婚協議內容都是我一個人寫的，
    是在兩造開去的車子上面寫的，證人徐峰彬的部分是他自己寫的，但是是在我去
    之前就已經先簽好，徐峰彬也是我的朋友，目前人在大陸，當時也是兼差當證人
    。我到現場的時候，兩造都已經談好要離婚，沒有哭哭啼啼及受脅迫的情形，寫
    完之後他們付給我二千元或是三千元我忘記了，兩造的印章是當場蓋的，當天只
    有我一個人去，徐峰彬沒有到場。」等語，由証人何朝棟的証詞可知，兩造簽署
    離婚協議書時僅有証人何朝棟一人在場，証人徐峰彬簽名的部分係在何朝棟與兩
    造會面前即先簽好。
七、按兩願離婚，應以書面為之，有二人以上證人之簽名並應向戶政機關為離婚之登
    記，民法第一千零五十條定有明文。所稱兩願離婚應以書面為之，並應有二人以
    上證人之簽名，既為民法第一千零五十條所規定之方式，故夫妻間雖有離婚之合
    意，如未依此方式為之，依民法第七十三條規定，自屬無效 (最高法院四十二年
    台上字第一００一號判例、七十一年度台上字第四七一四號判決參照)。而所稱
    離婚之證人，固不限於作成離婚證書時為之，亦不限於協議離婚時在場之人始得
    為證人，然究難謂非親自或親聞雙方當事人確有離婚真意之人，亦得為證人（最
    高法院六十八年台上字第三七九二號判例、六十九年第十次民事庭決議參照）。
    本件兩造離婚時，離婚協議書上的見證人為何朝棟、徐峰彬，其中徐峰彬並未在
    兩造簽署離婚協議之現場，雖然依証人何朝棟証稱徐峰彬簽署時係依離婚協議之
    見証人意思而簽名，然徐峰彬既未到現場，顯然證人徐峰彬並未親見親聞被上訴
    人有無離婚之真意，僅以上訴人或何朝棟單方告知其與被上訴人夫妻關係不睦要
    離婚，並請其在離婚證書上簽名，其既不認識被上訴人或見過被上訴人，自不可
    能問被上訴人是否有離婚真意，又未在兩造簽署離婚協議書時在場為見證人，親
    聞或親見，衡諸上開說明，不能認為其屬上開法條所述之離婚見證人，揆諸上開
    說明，應認兩造離婚協議書，因欠缺法定方式「二人以上證人之簽名」而無效，
    從而，被上訴人請求確認兩造婚姻關係存在，為有理由，應予准許。原審為上訴
    人敗訴之判決，並無不合，上訴意旨指摘原判決不當，求予廢棄改判，沒有理由
    ，應予駁回。
八、據上論結，本件上訴為無理由，依民事訴訟法第四百四十九條第一項、第三百八
    十五條第一項、第七十八條，判決如主文。
中　　　華　　　民　　　國　　九十三　　年　　　八　　　月　　二十四　　日
~B1　家事法庭審判長法　官　陳成泉
~B2　　　　　　　　法　官　蔡王金全
~B3　　　　　　　　法　官　曾謀貴
右為正本係照原本作成。
如對本判決上訴，須於收受判決送達後二十日內向本院提出上訴書狀，其未表明上訴
理由者，應於提出上訴後二十日內向本院提出上訴理由書(須按他造人數附具繕本)。
上訴時應提出委任律師為訴訟代理人之委任狀。具有民事訴訟法第四百六十六條之一
第一項但書或第二項之情形為訴訟代理人者，另應附具律師及格證書及釋明委任人與
受任人有該條項所定關係之釋明文書影本。
~B 　 　　　　　　書記官　王瑩澤
中　　　華　　　民　　　國　　九十三　　年　　　八　　　月　　二十四　　日
　　　　　　　　　　　　　　　　　　　　　　　　　　　　　　　　　　　　Ｙ
